臺灣臺南地方法院民事判決
109年度家訴字第10號
原      告  潘○盺
訴訟代理人  李嘉泰律師
被      告  莊○達
上列當事人間請求履行離婚協議事件，經本院於民國110年2月23
日言詞辯論終結，判決如下：
    主      文
被告應給付原告新臺幣1,566,924元，及自民國109年8月25日起
至清償日止，按週年利率百分之5計算之利息。
原告其餘之訴駁回。
訴訟費用由被告負擔10分之7，餘由原告負擔。
本判決第1項於原告以新臺幣523,000元為被告供擔保後，得假執
行；但被告如於執行標的物拍定、變賣或物之交付前，以新臺幣
1,566,924元為原告預供擔保，得免為假執行。
原告其餘假執行之聲請駁回。
    事實及理由
一、原告起訴主張：
（一）原告前於民國83年2月28日與被告結婚，婚後育有2女，家
      庭生活美滿，然被告突於105年1月間，以雙方志趣迥異為
      由，要求原告離婚，期間雙方多次協調未果，原告不堪紛
      擾，故同意被告所提離婚一事，並由被告自行撰擬離婚協
      議書（下稱系爭協議書），約定被告應將坐落新北市○○區
      ○○路0段000號10樓之不動產所有權（下稱系爭房屋）歸原
      告所有，被告應負擔系爭房屋之剩餘貸款新臺幣(下同)23
      0萬元及原告名下信用貸款43萬元之清償責任。然而被告
      於系爭協議書簽立後，僅於105年7月1日給付原告73萬元
      ，扣除原告先前已代清償3萬元，僅對於系爭房屋貸款清
      償70萬元，其餘債務均未清償。茲因被告未依系爭協議書
      履行前開事項，致系爭房屋貸款及原告名下信用貸款增生
      利息，原告為免影響個人銀行信用，遂不得已代為清償前
      開系爭房屋及信用貸款之本金及利息，惟原告於109年7月
      6日以國史館郵局第429號存證信函請求被告履行系爭協議
      書約定事項，返還代為清償之款項，卻遭原告拒絕，爰提
      起本訴，請求被告返還前開款項。
（二）依系爭協議書本應由被告清償之債務，被告未為清償，致
      原告徒增額外之利息負擔，原告無法律上原因，逼不得已
      情形下代為清償，使被告受有利益，且屬有利於被告之方
      法，原告自得依系爭協議書、無因管理及不當得利規定，
      請求被告返還代清償之2,216,483元（1,750,869＋465,614
      ＝2,216,483）：
　 1、依系爭協議書於105年1月起本應由被告清償系爭房屋貸款
      230萬元及原告名下信用貸款43萬元，被告並未依約履行
      ，除影響原告銀行之信用外，並徒增額外之利息負擔，原
      告為避免系爭房屋貸款利息無限增生而增加債務負擔，乃
      代為清償系爭房屋貸款之本金加利息，並於109年5月19日
      清償完畢。然因系爭房屋貸款採循環動用型房貸，借款本
      金會隨著動用天數而影響利息多寡，雖於105年7月1日至1
      09年5月19日間原告亦有動用房貸，然依照被告於105年7
      月1日最後一次還款70萬元後未再還款前提下，剩餘系爭
      房屋貸款尚有1,594,469元，以被告未還款後6個月之平均
      利息計算3,451元（四捨五入），因每月利息至少3,400元
      以上，故以每月利息3,400元為計算基礎，自105年7月1日
      後至109年4月間，共繳息46個月，小計支出利息至少156,
      400元本應由被告負擔，因此原告代被告清償系爭房屋貸
      款本金及利息至少有1,750,869元（1,594,469＋156,400＝1
      ,750,869），此為被告原應負擔之責任。
 　2、承上，被告未依系爭協議書清償原告名下信用貸款43萬元
      ，徒增額外之利息負擔，原告為避免信用貸款利息無限增
      生而增加債務負擔，乃代為清償信用貸款之本金加利息計
      465,614元，此亦為被告應負擔之責任。
（三）爰聲明：
　 1、被告應給付原告2,216,483元，及自起訴狀繕本送達翌日
      起至清償日止，按年息百分之5計算之利息。
　 2、原告願供擔保，請准宣告假執行。　　　　　　　
二、被告則以：
（一）自從被告於83年2月28日結婚至109年7月1日止，被告之房
      屋所有權、薪資所得帳戶，金融卡、印章等全被原告收藏
      及使用，被告完全無任何支用權，被告念及為家人且原告
      長期以來係掌控慾極強及無安全感之人，故從不予計較，
      甚至於105年1月27日簽立離婚協議後仍受其掌控至109年7
      月1日經被告催詢，始將帳戶、金融卡、印章歸還被告，
      期間被告仍以家人心態關心原告家庭生活情況，多次告知
      原告撙節開銷，盡速將剩餘房貸及信貸結清，並於109年5
      月9日苦口婆心告知原告，原本離婚協議時，原告提出將
      新北市○○區○○路0段000號10樓房屋賣掉，將賣房所得1人1
      半，被告不捨女兒們將無處居住，否決原告提議，放棄自
      己權利，實未想到而今反被原告之貪念倒咬一口。
（二）兩造固於105年1月27日簽立離婚協議書，且依該協議書約
      定條款第1條「該不動產貸款新台幣（下同）230萬元、信
      用貸款43萬元，依本協議書約定，應由男方支付」，然被
      告確有依約清償房貸及信貸，且信貸亦已清償完畢，原告
      請求顯無理由，應予駁回：
   1、信貸43萬元已清償完畢：
　  ⑴被告於105年6月27日匯款73萬元至原告帳戶，依民法第321
      條規定，被告清償之金額應由被告指定抵充之債務，是被
      告匯款該金錢時，係指定清償信用貸款43萬元，餘額30萬
      元則用以支付房貸。詎料原告未依被告指示，擅自於105
      年7月1日將73萬元中之70萬元用以償還利息較低之房貸，
      顯有違反被告指示及民法第321條之規定。故有關被告匯
      予原告之73萬元，自已生清償信貸43萬元之效力。
    ⑵原告於訴狀中指稱被告匯予原告之73萬元中，應先扣除原
　　　告先前代償之3萬元云云，被告否認，自應由原告舉證以
　　　實其說。
   2、房貸部分被告業已清償581,499元：
    ⑴被告於105年6月27日匯款73萬元至原告帳戶，扣除前開清
　　　償之信貸43萬元後，尚有30萬元用以清償房貸。
    ⑵又被告為履行離婚協議書第3條每月應給付之贍養費及扶養
      費6萬元，將名下用以領取每月軍人月退俸42,549元及軍
      人保險18,234元之中華郵政八里龍形郵局帳戶及合作金庫
      帳戶交與原告，以便按月支付贍養費及扶養費6萬元，惟
      原告每月自上開帳戶領取之金額為60,783元，扣除被告應
      付之贍養費及扶養費6萬元，原告每月溢領783元，自105
      年2月起至109年7月止共計55個月，原告溢領金額為43,06
      5元（計算式：783×55＝43,065)，自應充作被告清償房貸
      之費用。
    ⑶再者，離婚協議書第3條每月應給付之贍養費及扶養費6萬
      元之給付期限係至109年1月31日止，然原告仍持續每月上
      開2帳戶提領60,783元至109年6月止，始將上開2帳戶返還
      被告，額外不屬於離婚協議書支付款項仍支用至109年12
      月8日止。查自中華郵政帳戶105年2月1日交予原元遭溢領
      55個月43,065元，合作金庫帳戶遭溢領184,638元，扣除
      中華電信費用32,025元，離婚至今已支付現金519,323元
      及房子，顯見原告過度貪心。
（三）離婚協議書第1條並未約定被告需一次清償房貸230萬元及
      信貸43萬元，被告自得依原有借貸條件享有分期利益，原
      告無權請求被告一次清償完畢：兩造離婚協議書第1條僅
      約明「該不動產貸款新台幣（下同）230萬元、信用貸款4
      3萬元，依本協議書約定，應由男方支付」，是以兩造間
      既無清償期限之約定，亦無要求一次性之清償，被告自得
      依原有借貸契約之約定，按期清償而享有分期付款之利益
      ，原告起訴請求被告一次清償所有房貸並請求至清償日止
      加計百分之5之利息，顯屬無據而應予駁回。
（四）原告起訴請求房貸部分之計算式係105年7月1日因清償70
      萬元，尚有房貸1594,469元，以每月利息3,451元計算，
      小計支出利息156,400元，總計請求1,750,869元。另再請
      求加計信貸43萬元及利息為465,614元，合計請求2,216,4
      83元及自訴狀送達翌日起至清償日止按年息百分之5計算
      之利息，顯係將原房貸及信貸之利息滾入本金後，再依民
      法第203條請求法定利息，顯屬複利而違反民法第207條之
      規定。
（五）被告並未同意原告為被告利益為無因管理，原告亦未曾依
      民法第173條通知及詢問被告是否同意為被告利益為無因
      管理，故原告依民法第172條、第176條第1項及第179條規
      定請求，自無理由：
　 1、原告雖曾委託律師於109年7月6日以國史館郵局第429號存
      證信函主張被告未依約履行約款，致原告代為清償而受有
      損害，請求被告文到5日與原告委託之律師聯繫清償事宜
      。然兩造間之離婚協議書並未約定被告之清償期限，且未
      限制被告須一次清償，又被告已清償信貸43萬元並已清償
      房貸581,499元，均如前述，可證被告並無未依離婚協議
      書履行之情形。
　 2、被告業已依約履行如前述，且無急迫之情形，原告除上開
      存證信函要求聯繫清償事宜外，未曾有任何為無因管理之
      通知，是其主張無因管理及不當得利，自無理由。
　 3、兩造間之離婚協議書並未約定被告之清償期限，且未限制
      被告須一次清償，原告自不得未經同意擅自代償而剝奪被
      告享有之分期清償利益，是原告主張無因管理及不當得利
      ，自屬無據，應予駁回。
三、得心證之理由：
（一）查原告主張兩造於105年1月27日協議離婚，並於離婚協議
      書（下稱系爭離婚協議書）約定條款第1條約定：「…雙方
      於離婚前，原位於新北市○○區○○路0段000號10樓之不動產
      估值貳仟肆佰萬元，所有權歸女方（即原告）所有，該不
      動產貸款新臺幣（下同）230萬元、信用貸款43萬元，依
      本協議書約定，應由男方（即被告）支付」等語，固為被
      告所不爭執，並有原告所提被告不爭執真正之離婚協議書
      影本在卷可稽，惟原告主張其於兩造離婚後，代被告清償
      前開房屋貸款及信用貸款暨利息共計2,216,483元，被告
      應負返還責任云云，則為被告所否認，並以前開情詞置辯
      。爰審酌分述如下：
   1、查原告於103年10月間，以新北市○○區○○路0段000號10樓
      房地增貸循環額度借款，貸款金額為230萬元（下稱系爭
      房貸），截至105年1月27日止之本金餘額為2,287,883元
      ，嗣已於109年5月19日由淡水第一信用合作社龍形分社匯
      入結清款項。另原告於103年11月間申辦信用貸款，貸款
      金額為50萬元（下稱系爭信貸），截至105年1月27日止之
      本金餘額為423,795元，嗣已於107年11月23日由台新國際
      商業銀行忠孝分行匯入結清款項等情，有星展（臺灣）商
      業銀行資訊與營運處109年12月30日（109）消金作服字第
      465號函檢送之房屋抵押貸款契約書影本、帳戶明細、個
      人信用貸款約定書影本、貸款交易明細表，及該行110年1
      月15日（110）消金作服字第017號函在卷可考，是兩造於
      105年1月27日約定應由被告支付之系爭房貸餘額為2,287,
      883元、系爭信貸餘額為423,795元，合計為2,711,678元
      ，堪予認定。
   2、被告雖抗辯兩造於系爭離婚協議書並未約定清償期限，亦
      未要求被告需1次清償系爭房貸及信貸，自得依原有借貸
      條件享有分期利益，原告無權請求被告1次清償云云，惟
      除經原告主張系爭離婚協議書係約定被告應1次清償等語
      外，觀諸兩造於105年1月27日就系爭離婚協議書約定條款
      第1條內容，僅約定系爭房貸及信貸由被告支付，並未約
      定被告得分期支付或應依原告與星展（臺灣）商業銀行股
      份有限公司（下稱星展銀行）簽立之系爭房貸及信貸契約
      內容按月支付，被告並陳稱其係於105年1月27日離婚時始
      知系爭房貸餘額為230萬元（實則餘額為2,287,883元）及
      原告有系爭信貸43萬元等語（見本院109年11月24日言詞
      辯論筆錄），堪認被告於105年1月27日協議時並不知悉系
      爭房貸及信貸貸款契約之明確內容，已難認兩造於系爭離
      婚協議書係約定被告應依系爭房貸、信貸之貸款契約內容
      （含利息計算方式等）清償；參以被告於簽立系爭離婚協
      議書後，僅於105年6月27日匯款73萬元予原告，以清償系
      爭離婚協議書約定之系爭房貸及信貸一節，亦有被告所提
      存款憑條影本為證（見本院卷第39頁），倘兩造係約定由
      被告依原告與星展銀行之貸款契約內容按期清償，則被告
      豈會未於簽立系爭離婚協議書後按月清償，反而於離婚5
      個月後始1次匯款73萬元予原告，是被告前開所辯，尚難
      憑採。
   3、按清償期，除法律另有規定或契約另有訂定，或得依債之
      性質或其他情形決定者外，債權人得隨時請求清償，債務
      人亦得隨時為清償，民法第315條定有明文。查依系爭離
      婚協議書約定條款第1條內容，兩造就被告應負擔之系爭
      房貸及信貸餘額並未約定清償期，為被告所不爭執，則依
      前開規定，原告雖得隨時請求清償，惟兩造既未約定被告
      應依原告與星展銀行簽立之貸款契約內容支付，已如前述
      ，則原告在未請求被告清償前，依自己與星展銀行簽立之
      貸款契約繳納本息或以轉貸方式清償，均係清償原告自己
      之債務，並非代被告所為之清償，自無不當得利或無因管
      理之適用。再者，原告既主張兩造於系爭離婚協議書之前
      開約定係約定被告1次清償等語（見本院110年2月23日言
      詞辯論筆錄），而於105年1月27日兩造簽立系爭離婚協議
      書時，系爭房貸及信貨餘額共計為2,711,678元一節，復
      如前述，則原告請求被告給付金額超逾2,711,678元部分
      ，即無可採。
   4、再被告抗辯兩造另於系爭離婚協議書第3條約定：「雙方
      合意自本離婚協議書簽立之翌月起，男方應按月給付女方
      六萬元之贍養費及子女扶養費，至民國109年2月份止合計
      288萬元」等語，然因被告於八里龍形郵局及合作金庫銀
      行之帳戶金融卡、印章自兩造離婚後仍由原告支配管理至
      109年7月1日止，是原告於105年2月1日至109年7月1日期
      間自上開2帳戶提領支用超逾被告自105年2月1日至109年1
      月31日應按月給付之6萬元以外金額，均係溢領，主張與
      本件原告之請求抵銷等語，除據其提出客戶歷史交易清單
      、歷史交易明細查詢結果為證外，並經原告陳稱系爭離婚
      協議書確實約定被告應給付每月6萬元之期間係自105年2
      月1日至109年1月31日，共計48個月，總計288萬元，且兩
      造離婚後至109年7月1日止，被告前開郵局及合作金庫銀
      行帳戶確實均在原告支配管理中，除由帳戶直接扣款之部
      分外，其餘均係原告提領或辦理等語在卷可按（見本院11
      0年2月23日言詞辯論筆錄）；是依前開客戶歷史交易清單
      、歷史交易明細查詢結果所示，自105年2月1日至109年7
      月1日期間，除由前開帳戶自動扣繳水費、健保費、電話
      費、電信費、瓦斯費、電費等非由原告提領之部分不計入
      外，原告自八里龍形郵局提領或轉出之金額計為2,024,01
      9元，自合作金庫銀行提領或轉出之金額計為1,270,735元
      ，共計3,294,754元，扣除被告應給付之前開288萬元後，
      原告超額支用之款項為414,754元，則被告主張抵銷之金
      額於414,754元範圍內，為有理由。
 　5、原告雖主張其於109年3月至6月仍每月自被告前開帳戶領
      取6萬元，係因兩造於簽立系爭離婚協議書後，又於109年
      6月26日另行約定被告應按月給付6萬元至109年7月1日兩
      造女兒畢業云云，惟為被告所否認，而依原告所提原證5
      兩造間之通訊資料，亦難採為有利於原告之認定，是原告
      此部分主張，並無可採。另原告主張被告於105年6月27日
      清償之73萬元，應扣除原告前已代償之3萬元云云，亦為
      被告所否認，原告既未舉證以實其說，亦無足採。
   6、是綜上所述，被告依系爭離婚協議書第1條應給付之系爭
      房貸及信貸總額為2,711,678元，扣除被告已清償之73萬
      元及被告得主張抵銷之414,754元後，計為1,566,924元。
（二）從而，原告依系爭離婚協議書請求被告給付於1,566,924
      元，及自起訴狀繕本送達翌日（即109年8月25日）起至清
      償日止，按週年利率百分之5計算之利息範圍內，為有理
      由，應予准許，逾此範圍之請求，為無理由，應予駁回。
（三）又原告勝訴部分，原告陳明願供擔保請准宣告為假執行，
      爰酌定相當擔保金額准許之，並為衡平起見，併依民事訴
      訟法第392條第2項規定依職權准被告供相當擔保金額後，
      得免為假執行。至原告敗訴部分，其假執之聲請已失所附
      麗，應併駁回之。
四、本件判決基礎已臻明確，兩造其餘攻擊防禦方法及舉證，於
    判決結果無影響，爰不予一一論列，併此敘明。
五、訴訟費用負擔之依據：家事事件法第51條，民事訴訟法第79
    條。
中　　華　　民　　國　　110 　年　　3 　　月　　16　　日
                  家事法庭法　官　林育幟
以上正本係照原本作成。　　　　　　　　　
如對本判決上訴，須於判決送達後20日內向本院提出上訴狀。如
委任律師提起上訴者，應一併繳納上訴審裁判費。
中　　華　　民　　國　　110 　年　　3 　　月　　16　　日
                          書記官  賴佳柔